apertium-bzd.bzd.lexc
LEXICON Posposiciones           
+Posp:a̱                Dim ;   !   Posp. en, hacia
+Posp:i̱a̱      #   ;   !       (No está documentada)  se usa para expresar la idea de contenido, pero también se relaciona con el sufijo -i̱a̱ 'todavía', segun nuestro colaborador con la idea de finalidad
+Posp[Erg]:tö          Dim     ;   !   Posp.   Ergativo, tópico de la oración transitiva
+Posp:r             #           ;   !   Posp. Tópico de la oración ecuacional, ergativo
+Posp:dör          Dim  ;   !   Posp.  Marca el tópico de las copulativas ecuacionales y en algunos casos el ergativo   
+Posp[dö̀]:rö   # ;   
+Posp:wa̱           #       ;   !   Posp. Marca un segundo actante en ciertos verbos no transitivos, que solo llevan el absolutivo
+Part:ta̱       Dim     ;   !   Part. Partícula ligativa y focalizadora
+Part[focalizadora]:tá  SufijosAdverbiales ;   ! No documentado, se comporta como un adverbio focalizador
+Posp[compañía]:ta̱     Dim     ;   !   Posp. 'con' Denota compañía.
+Posp:ki̱           SufijosAdverbiales  ;   !   Posp. sobre, encima (en contacto). También puede marcar el caso ergativo
!+Posp[sobre]:kí̱          SufijosAdverbiales  ;   !   Posp. sobre, encima (en contacto)
+Posp[semejanza]:sû̱           SufijosAdverbiales  ;   !    Posp. semejante a,  parecido a 
+Posp[comparativa]:s            #   ;   !   Posposición comparativa    
+Posp[comparativa]:es           #  ;    !   Posposición comparativa, hay ambiguedad en la escritura: es, e's, ês
!+Posp[así]:e's            #  ;    !   Posposición comparativa, hay ambiguedad en la escritura: es, e's, ês
!+Posp[así]:ês            #  ;    !   Posposición comparativa, hay ambiguedad en la escritura: es, e's, ês
+Posp:sâ̱      #   ;   !   !   Posp. 'donde' 'en casa de' 
+Posp[donde]:sa̱    #   ;       !   Posp̱. 'donde' 'en casa de' 
+Part[pues]:icha        #   ;   !       Partícula de apoyo 'pues'.
+Comp:éjkë        Dim ;   ! Posposición, adjetivo o adverbio  comparativo, 'igual que', 'tanto como' éjkë ye'  ki̱ chichì kiàna̱ 'yo quiero un perro como de ese tamaño'      
+Posp[comparativa]:jkë     Dim ;   ! Posposición comparativa, no está documentada como tal, solo con prefijos como  -í,   -é,   -wé̱ , creemos que las formas  íjkë, éjkë, wé̱jkë y similares son contracciones del demostrativo más la posposición  
+Posp[con]:wös #   ;   !   Posposición. Referido a humanos denota la acción de guiar. Referido a animales se usa con sentido comitativo de dirección   
+Posp:wa    #   ;   !   Posposición. Denota instrumento 'con'   
+Posp[por]:ku̱é̱ki̱        #   ;   !   Posp. 'por' casual
+Posp[por]:ku̱é̱               # ; ! Posp.  causal 'por' Apócope de ku̱é̱ki̱
+Posp[hasta-durante]:ska        #   ;   ! Posp. 'hasta', 'durante'              
+Posp[de_lado_de]:ajke̱     #   ;   Posp. de lado de, arriba
+Posp:yö̀ki̱       #   ;   ! Posp. de (evitación) a (malefactivo)
+Posp[hacia_arriba]:wö̀wo̱     #       ;       ! Posposición no documentada
+Posp[hacia_abajo]:wö̀wak      #       ;       ! Posposición no documentada
+Posp[hacia_acá]:wö̀iök       #       ;       ! Posposición no documentada
+Posp[hacia_allá]:wö̀wik       #       ;       ! Posposición no documentada
+Posp:wö̀ka        #       ;       ! Posposición no documentada
+Posp:wö̀ki̱       #       ;       ! Posposición no documentada
+Posp[del_lado]:ajké̱  #   ;   ! Posposición, 'del lado' 'por el lado  de' 
+Posp[limitativa]:ë̀       SufijosAdverbiales  ; ! De acuerdo con Julio Morales funciona como una posposición que expresa obligación hacia el referente
+Posp[similativa]:ie        #   ; ! De acuerdo con Julio Morales esta es una posposición que no debería confundirse con el sufijo similativo ie, ¿ì ie? 'para que'  pero no estamos seguros, pues de acuerdo con Constenla también significa 'como' 'en condición de' 'en estado de'
+Posp[adyacente]:a̱'mi̱k        SufijosAdverbiales  ;   ! Posposición, junto a, a la par de 
+Posp[adyacente]:o̱'mi̱k        SufijosAdverbiales  ;   ! Posposición, junto a, a la par de (Salitre)
+Posp[adyacente]:mi̱k       SufijosAdverbiales  ;   ! Posposición, junto a, a la par de 
+Posp[en_lugar_de]:skéie       #   ; ! Posposición 'en lugar de' 'a cambio de' 'en vez de' 'por'
+Posp[junto_a]:mi̱                      #   ;   ! Posposición observada en el bribri de Coroma, es de influencia cab́écar
+Adv[lugar]:e̱'         SufijosAdverbiales      ;   !   Adverbio de lugar, 'allí', 'ahí'
+Posp[exactamente]:shâ̱            #  ; !  Posposición, 'exactamente en'  'en el preciso lugar'                
+Posp[exactamente]:shà̱            #  ; !  Posposición, 'exactamente en'  'en el preciso lugar'   
+Posp[comit]:da                             #  ; ! Posposición de carácter cominativo.  Se ha observado en el bribri de Coroma. También está  presente en cabécar   
+Posp[sobre]:kí̱ke̱n                       # ;  !  Posposición de uso frecuente en el bribri de Coroma
 +Posp[hacia_abajo]:wákne̱    #   ;   !   Adverbio    no  documentado,    'hacia  abajo'            
 +Posp[ante]:wö́ni̱k				#	;	! Posposición 'delante de', 'enfrente de'.
 +Posp[ante]:wö́rki̱					# ; ! No documentada                 
                Dim ;
                
LEXICON     Direccionales
+Suf[afectación]:wa     SufijosVerbales         ;   ! Denota la afectacion total del absolutivo. 
+Dir[descenso]:wa       SufijosVerbales         ;   ! Movimiento de descenso.
+Dir[ascenso]:ka̱       SufijosVerbales ;   ! Direccional. Denota movimiento de ascenso 
+Dir[ascenso]:ka        SufijosVerbales ;   ! Direccional. Denota movimiento de ascenso 
+Dir[penetración]:wa̱     SufijosVerbales              ;  ! Direccional. Denota un movimiento de penetración.
+Dir[valor.puntual]:wa̱     SufijosVerbales              ;  ! Direccional. Da  valor aspectual puntual.
+Dir[separación]:stsa̱          Dim         ;   ! Dirrecional.  Denota movimiento de separación.
+Dir[separación]:ttsa̱          Dim         ;   ! Dirrecional.  Denota movimiento de separación.
+Dir[separación]:tsa̱           Dim         ;   ! Dirrecional.  Denota movimiento de separación.
+Dir[Pl]:ulur       Dim         ;   ! Direccional. -stsa̱ se remplaza por -ulur cuando el absolutivo del verbo es una entidad plural.
+Dir:bitu̱          SufijosVerbales       ;   !   Direccional, no está documentado, posiblemente está relacionado con el verbo bitú̱k  'venirse'
+Dir:bite̱          #       ;   !   Direccional, no está documentado, posiblemente está relacionado con el verbo bitú̱k  'venirse' (Cabagra)
+Dir:a̱t            #               ;   ! Direccional  no documentado, aparece en el verbo a̱mú̱ka̱t  'dejar'
+Dir:mi̱            #           ;   !   Direccional relacionado con el verbo mí̱k 'ir'
+Dir:shka       #           ;   !   Direccional 
+Dir:tse̱           SufijosVerbales     ;   ! Direccional no documentado, relacionado con el verbo tse̱' 'llevar'
+Dir:tse̱ka̱            SufijosVerbales     ;   ! Direccional no documentado, relacionado con el verbo tse̱' 'llevar'
+Dir:chô           Direccionales       ;   !   Direccional no documentado, relacionado con el adverbio chô
!+Dir:re                #                               ;   ! Direccional prospectivo
+Dir:rö                SufijosVerbales                             ;   ! Direccional imperfectivo e imperativo
!+Dir:dö               #                               ;   ! Direccional infinitivo
!+Dir:rë               #                               ;   ! Direccional improspectivo
+Dir:se̱                #                               ;   ! Direccional no documentado, relacionado con  el verbo tkö́k cuando se refiere a  la acción de sentarse
            SufijosVerbales ;
            Posicionales            ;
            
            
LEXICON  MovProspectivo         
+Dir:re             Direccionales                               ;   ! Direccional prospectivo           
                            Direccionales                               ;
            

LEXICON Orales  
dë+V+PerfImp:dë'          Direccionales                       ;
wë́r+V+VozMedia+Imp1:wë́                Direccionales  ;   !   verse (Aunque Constenla dice que solo tiene la forma wë́r imperfectiva, comprobamos que es un verbo medio
